【裁判字號】    88,再,61
【裁判日期】    890929
【裁判案由】    再審之訴
【裁判全文】
臺灣高等法院臺南分院民事判決  八十八年度再字第六十一號  Ｊ
      再審原告  甲  ○  ○
      再審被告  乙  ○  ○
右當事人間確認債權不存在事件，再審原告對於最高法院中華民國八十八年十一月四
日確定裁判（本院中華民國八十八年一月二十五日八十七年上字第五七０號第二審判
決），提起再審之訴，本院判決如左：
      主      文
再審原告之訴駁回。
再審訴訟費用由再審原告負擔。
      事      實
甲、再審原告方面：
一、聲明：求為判決：(一)臺灣臺南地方法院八十七年度訴字第一二二九號、貴院八十
    七年度上字第五七○號、最高法院八十八年度台上字第二七○二號確定裁判廢棄
    。(二)確認第一審判決附表所示不動產為再審被告設定抵押權所擔保之債權中新台
    幣（下同）壹佰萬元部分債權不存在。(三)再審及本案訴訟費用均由再審被告負擔
    。
二、陳述：
（一）按當事人發見未經斟酌之證物或得使用該證物者，如該證物經斟酌可受較有利
      之裁判者，得以再審之訴，對於確定終局判決聲明不服，民事訴訟法第四百九
      十六條第一項第十三款定有明文。
（二）查再審原告於八十四年六月七日提供如第一審判決附表所示三筆土地為擔保，
      向再審被告借款，並經再審被告之夫即土地代書盧志洋親自辦理抵押權設定登
      記，再審原告僅向再審被告借到五十萬元，利息按月以三分計算為一萬五千元
      ，嗣因延滯付息，再審被告乃聲請拍賣抵押物，並經原審八十七年度拍字第七
      五六號裁定准予拍賣，再審原告發見其抵押債權記載為一百五十萬元，而土地
      登記簿謄本亦為相同金額之記載，顯係再審被告辦理設定時逾越雙方約定之金
      額五十萬元，擅自填報為一百五十萬元，再審原告提出八十五年五月四日金額
      一萬五千元之郵政匯款執據影本一紙為證，此為借款五十萬元，按月息三分計
      算所得之利息金額，足以反證再審原告只向再審被告借到五十萬元，至於借據
      上所書「茲借到新台幣壹佰伍拾萬元正」乙節，均為再審被告之夫盧志洋筆跡
      ，不足以證明再審被告有交付再審原告一百五十萬元，且一百五十萬元為數甚
      鉅，苟有交付再審原告，再審被告係自何處領出？如何交付再審原告？係現金
      或支票或轉帳？均應有案可稽，乃再審被告均未依法舉證，自有違誤。
（三）與本件案情完全相同之臺灣臺南地方法院八十六年度訴字第一四八二號、貴院
      八十八年度上更(一)第四七號王梁初枝（再審原告之妻）與乙○○（再審被告）
      債務人異議之訴事件，其案情完全相同（借據也是寫茲借到一百五十萬元，但
      實際上只有一百萬元），經最高法院發回更審後，再審被告自知理屈，於貴院
      八十八年八月十七日言詞辯論開庭時，與王梁初枝成立和解，承認該案抵押設
      定一百五十萬元所擔保之抵押權為一百萬元，本件與該案情形完全相同，竟將
      再審原告之上訴駁回，自有違誤，該和解筆錄，如經斟酌，再審原告可受有利
      之裁判，自有再審之理由。
乙、再審被告方面：本件未經言詞辯論，再審被告亦未提出書狀作何聲明及陳述。
      理      由
一、再審原告對於本院八十八年一月二十五日八十七年度上字第五七０號民事判決提
    起上訴，經最高法院八十八年度台上字第二七０二號民事裁定駁回上訴，並於八
    十八年十一月二十四日送達再審原告，有送達證書在卷足按，本件再審原告於八
    十八年十二月十六日以確定終局判決，有民事訴訟法第四百九十六條第一項第十
    三款之情事，向本院提起再審之訴，已遵守不變期間，本件再審之訴係合法，應
    先敘明。
二、按最高法院二十九年度上字第一○○五號判例謂「民事訴訟法第四百九十二條第
    一項第十一款（現行法第四百九十六條第一項第十三款）所謂當事人發見未經斟
    酌之證物，係指前訴訟程序事實審之言詞辯論終結前已存在之證物，因當事人不
    知有此，致未經斟酌，現始知之者而言。若在前訴訟程序事實審言詞辯論終結前
    ，尚未存在之證物，本無所謂發見，自不得以之為再審理由。」乃為促使當事人
    在前訴訟程序事實審言詞辯論終結前，將已存在並已知悉而得提出之證物全部提
    出，以防止當事人於判決發生既判力後，濫行提起再審之訴，而維持確定裁判之
    安定性，與憲法並無牴觸。業據司法院大法官著有釋字第三五五號解釋在案。若
    在前訴訟程序事實審言詞辯論終結前已提出之證物，並經法院斟酌，即與發現未
    經斟酌之新證物，得依民事訴訟法第四百九十六條第一項第十三款規定，提起再
    審之訴之規定不合（最高法院七九年度台上字第一八三五號判決意旨參看）。
三、查再審原告主張八十五年五月四日金額一萬五千元之郵政國內匯款執據影本一紙
    ，此為借款五十萬元，按月息三分計算所得之利息金額，足以反證再審原告只向
    再審被告借到五十萬元云云。惟查該郵政匯款執據，業據再審原告於前訴訟程序
    事實審言詞辯論終結前已提出之證物（第一審卷八頁、第二審卷二六頁），且於
    前訴訟程序主張該郵政國內匯款執據為本案所應付之利息證明（第一審卷四、一
    一三頁、第二審卷二五頁）。然經原確定判決認該郵政匯款執據僅能證明其曾匯
    款予再審被告之事實，因其匯款時間與本件借款「債權證明」上所約定應於每月
    十四日給付利息之日期相異，再審原告之妻王梁初枝及其子王教民又曾向再審被
    告借款，而委由再審原告代為匯款償還利息，該國內匯款執據是否即為再審原告
    為償還本件借款利息所為之匯款證明，單憑再審原告一己之陳述，尚無法據以推
    算證明其僅向再審被告借款五十萬元，此外，再審原告就其主張本件借款僅為五
    十萬元之事實復無法再為舉證，其以所提出之八十五年五月四日金額一萬五千元
    之郵政國內匯款執據影本一紙，主張利息按月三分計算，欲推算證明被上訴人僅
    交付借款五十萬元，難信為真實等情，經原確定判決斟酌審認，即非未經斟酌之
    新證物，彰然明甚。再審原告再以此據為主張，僅係對事實審法院關於證據取捨
    之指摘，依首揭說明，核與再審之要件不合，要難作為再審之理由。
四、再審原告又主張之本院八十八年度上更(一)第四七號王梁初枝（再審原告之妻）與
    乙○○（再審被告）債務人異議之訴事件之和解筆錄，係於八十八年八月十七日
    在本院所成立，其內容雖謂「乙○○就王梁初枝所有坐落台南縣關廟鄉○○段七
    九地號於民國八十四年六月五日設定一百五十萬元之抵押權所擔保之抵押權為一
    百萬元」等語，惟係本件前訴訟程序事實審於八十八年一月十九日言詞辯論終結
    前，尚未存在之證物，本無所謂發見，且該和解筆錄與本件再審原告所主張坐落
    台南縣永康市○○段五一三、五一三之一、五一二之二地號所示之不動產抵押權
    債權金額一百萬元部分債權不存在，並不相同，尚難引為其有利之認定。又和解
    有使當事人所拋棄之權利消滅及使當事人取得和解契約所訂明權利之效力，自不
    能以和解成立內容所表示之債權額多寡，作為他案提起再審之發見未經斟酌之證
    物，自不得以之為再審理由。此項抗辯，亦無足取。
五、綜右所述，原確定判決並無再審原告主張發現未經斟酌之證物或得使用該證物，
    可受較有利益之裁判之情事，其提起再審之訴顯無理由，爰不經言詞辯論逕以判
    決駁回之。
六、依民事訴訟法第五百零二條第二項、第七十八條判決如主文。
中      華      民      國    八十九    年      九      月    二十九    日
                                    臺灣高等法院臺南分院民事第三庭
~B1審判長法官  林    輝    雄
~B2      法官  莊    俊    華
~B3      法官  高    明    發
右為正本係照原本作成。
不得上訴。
中      華      民      國    八十九    年      十      月      二      日
~B法院書記官  陳    昆    陽


司法院資訊處製作；財團法人民間司法改革基金會備份。
